【裁判字號】    95,交聲,141
【裁判日期】    950830
【裁判案由】    違反道路交通管理處罰條例聲明異議
【裁判全文】
臺灣基隆地方法院交通事件裁定         95年度交聲字第141號
原處分機關  交通部公路總局臺北區監理所基隆監理站
異  議  人
即受處分人  甲○○
上列異議人即受處分人因違反道路交通管理處罰條例案件，對於
交通部公路總局臺北區監理所基隆監理站於中華民國95年7 月26
日所為之裁決（原處分案號：基監字第裁42-RA0000000號），聲
明異議，本院裁定如下：
    主  文
原處分撤銷。
甲○○不罰。
    理  由
一、原處分意旨略以：異議人即受處分人甲○○於民國95年5 月
    13日晚間8 時9 分許，駕駛車牌號碼2565-FQ 號自用小客車
    （下稱系爭汽車），行經基隆市○○路97巷口之有燈光號誌
    管制之交岔路口時闖紅燈，為警依法舉發，故依道路交通管
    理處罰條例第53條第1 項之規定裁處異議人罰鍰新臺幣（下
    同）2,700 元等語。
二、異議意旨則以：上開舉發現場路口之號誌時相為閃光紅燈，
    且舉發機關並未提出採證使用照相設備之檢驗合格報告，恐
    有舉發錯誤之情事，故向本院提出異議，求為撤銷原處分等
    語。
三、按特種閃光號誌係以單一鏡面之閃光紅或黃色燈號，警告接
    近之車輛注意前方路況，應先暫停或減速慢行，再視路況以
    定行止，設於交岔路口或危險路段前；閃光黃燈表示「警告
    」，車輛應減速接近，注意安全，小心通過；閃光紅燈表示
    「停車再開」，車輛應減速接近，先停止於交岔路口前，讓
    幹道車優先通行後認為安全時，方得續行；行車管制號誌之
    紅、黃色燈號得視需要改成閃光運轉，其顯示之意義與特種
    閃光號誌完全相同（道路交通標誌標線號誌設置規則第194
    條第3 款第4 目、第211 條第1 項第2 款、第2 項參照）。
四、查本件舉發現場即基隆市○○路97巷口所設之「微電腦闖紅
    燈及超速自動照相設備」，我國經濟部標準檢驗局目前並無
    相關檢驗規範，但該設備生產國家（荷蘭）有提交出廠檢驗
    證明之事實，有卷附基隆市警察局95年8 月16日基警交字第
    0950023469A 號函暨所附原廠檢驗證明書、進口報單影本可
    稽。而上開照相儀器之檢驗合格文件譯本業經我國駐荷蘭臺
    北代表處認證等情，亦有上開公函檢附之認證文書在卷可考
    。基此，本件舉發機關所使用照相儀器之準確度，應係值得
    信賴。再按，法院受理有關交通事件，準用刑事訴訟法之規
    定，道路交通管理處罰條例第89條前段定有明文。而除顯有
    不可信之情況外，公務員職務上製作之紀錄文書、證明文書
    ，得為證據，刑事訴訟法第159 條之4 第1 款定有明文。參
    以最高法院80年臺上字第4672號判例：「金融機構為防制犯
    罪，裝置錄影機以監視自動付款機使用情形，其錄影帶所錄
    取之畫面，全憑機械力拍攝，未經人為操作，未伴有人之主
    觀意見在內，自有證據能力」之意旨，司法警察設置使用照
    相儀器拍攝之相片，係公務員執行職務所製作之紀錄與證明
    文書，該文書以機械力自行偵測後紀錄拍攝，未經人為刻意
    操作，依法應有證據能力，至於證明力高低則應由法院個案
    審酌。查本件照相儀器之準確度堪可信賴，已如前述，而自
    卷附警方拍攝採證之相片，除可自車牌號碼清楚辨識偵測目
    標即為系爭汽車，亦可認定舉發地點當時之號誌時相為紅燈
    ，異議人徒以照相採證儀器不夠精確，恐有舉發錯誤云云，
    尚無足取。
五、惟查：
    (一)舉發現場即基隆市○○路97巷口之行車號誌管制，為配
        合中華國小作息時間，每週一至週五上午7 時至8 時及
        下午4 時至4 時30分之上下學時段，時相型態為普通二
        時相，本時段號誌週期長120 秒，即幹道紅燈25秒，變
        換綠燈90秒、黃燈3 秒、全紅2 秒後依序循換，其他時
        段為特種閃光號誌管制；每週六、日號誌則為特種閃光
        號誌，上午6 時至晚間11時之時段，亦可由行人觸控管
        制，本件舉發時間即95年5 月13日（星期六）晚間8 時
        9 分之號誌型態，當時路口為「特種閃光號誌」顯示；
        自95年7 月31日起，為配合中華陸路段交通狀況變化，
        本路口已取消行人觸控方式運作，週一至週五上午7 時
        至22時段，以行車號誌管制，其他時段則以特種閃光號
        誌顯示等事實，有卷附基隆市政府95年8 月28日基府交
        工貳字第0950096989號函可稽。
    (二)依上開函文所示，本件舉發當時之現場號誌為「特種閃
        光號誌」，且依卷附採證照片可知當時之號誌時相為紅
        燈，堪認舉發現場之行車管制號誌當時係以「閃光紅燈
        」運轉，則因閃光紅燈表示「停車再開」，異議人依法
        僅應注意車輛應減速接近，先停止於交岔路口前，讓幹
        道車優先通行後認為安全時，方得續行，核與道路交通
        管理處罰條例第53條第1 項所定「汽車駕駛人，行經有
        燈光號誌管制之交岔路口闖紅燈」之情形不同，並無紅
        燈禁止通行之問題。
    (三)上開函文雖亦載明舉發當時之行車管制號誌可經由行人
        觸控管制運作，執行幹道70秒、黃燈3 秒、全紅2 秒後
        ，再為紅燈30秒，以利行人越過幹道，則本件固有可能
        在舉發當時之號誌因經行人觸控而轉換進入紅燈30秒之
        週期。惟行政官署對於人民有所處罰，必須確實證明其
        違法之事實。倘不能確實證明違法事實之存在，其處罰
        即不能認為合法（行政法院〈現改制為最高行政法院〉
        39年判字第2 號判例意旨參照）；又行政訴訟法第136
        條準用民事訴訟法第277 條規定，則當事人主張有利於
        己之事實，就其事實固負舉證責任，惟當事人就其主張
        事實，如已盡相當之舉證責任，則舉證責任轉換，由他
        造就反證事實負舉證責任。本件異議人既已舉證證明舉
        發當時之現場號誌為閃光紅燈，原處分機關若認當時曾
        有行人以觸控方式將閃光紅燈轉換成紅燈，自應就此擔
        負舉證責任。茲原處分機關既未能就上開有利之反證事
        實舉證以實，即不能證明異議人違法事實之存在，所為
        裁罰自屬違法。
    (四)綜上所陳，異議人所執現場號誌為閃光紅燈之辯解，應
        屬可信。原處分機關未予詳查，僅憑採證照片而認異議
        人闖紅燈，進而對異議人加以裁罰，即難認允治。故異
        議人以現場為閃光紅燈為由，向本院提出異議，即有理
        由，爰撤銷原處分，並由本院另為異議人不罰之諭知。
六、另原處分機關依道路交通管理處罰條例第53條第1 項之規定
    ，就異議人之違規行為裁處罰鍰以外，本應依道路交通管理
    處罰條例第63條第1 項第3 款之規定，記違規點數3 點，原
    處分機關漏未依上述規定，給予異議人記點之處分，其所為
    裁處，亦有未恰。惟原處分既有如前述之可議，而應為不罰
    之諭知，此部分即無庸再予審酌，附此說明。
據上論斷，應依道路交通案件處理辦法第20條前段，裁定如主文
。
中    華    民    國    95    年    8     月    30    日
                  交通法庭法  官  楊皓清
以上正本證明與原本無異。
對於本件裁定如有不服，應於收受送達後5日內，向本院提出抗
告書狀，敘述抗告之理由，抗告於臺灣高等法院。
中    華    民    國    95    年    8     月    30    日
                          書記官  王月娥


司法院資訊處製作；財團法人民間司法改革基金會備份。
